【裁判字號】    89,再易,30
【裁判日期】    900424
【裁判案由】    給付工程款
【裁判全文】
臺灣高等法院民事判決  八十九年度再易字第三０號
    再  審原告  甲○○
    法定代理人  林鶯桃
右當事人間請求給付工程款事件，再審原告對於中華民國八十九年三月二十二日本院
八十八年度上字第二五五號確定判決提起再審，本院判決如左：
    主      文
再審之訴駁回。
再審訴訟費用由再審原告負擔。
    事      實
甲、再審原告方面：
一、聲明：
  (一)台灣高等法院八十八年度上字第二五五號民事確定判決廢棄。
  (二)駁回再審被告第一審之上訴。
二、陳述：
  (一)本院八十八年度上字第二五五號民事判決，有民事訴訟法第四百九十六條第一項
    第一款適用法規顯有錯誤之再審事由：
  1.再審原告於事實審中爭執系爭裝璜工程計有一七項未完工，三項未按圖施工，三
    十四項工程瑕疵須重作或修補，合計有五十四項裝璜工程應予審酌，惟原審勘驗
    筆錄，僅載明五十三項裝璜工程，就「主臥室與起居間隔牆位置」乙項未予審酌
    ，且原確定判決就勘驗項目之「二個玄關鞋櫃手把」即勘驗結果第七項，漏未於
    理由中說明未予審酌之意見，屬消極不適用民事訴訟法第二百二十二條及同法第
    二百二十六條第三項。
  2.原確定判決就勘驗項目之「更衣間維修出風口」乙項，於判決理由中先予認定為
    未完工部分，嗣後又認定為已完工但有瑕疵部分，該項究屬未完工或有瑕疵，影
    響再審被告之完工率，及再審原告就有瑕疵項目可抵扣之修補費用，而有民事訴
    訟法第四百九十六條第一項第二款判決理由與主文顯有矛盾之再審事由。
  3.原確定判決就認定再審被告尚有三十三項瑕疵未修補，並送請桃園縣室內設計裝
    飾商業同業公會鑑定其修補費用，計二十五萬一千元，而認定前揭費用應自再審
    被告請求之工程款中扣除，惟依該公會之鑑定書觀之，就該三十三項瑕疵部分，
    其鑑定之修補費用應為二十五萬零五百元，足證原確定判決認定錯誤，影響確定
    判決主文之諭知，自有民事訴訟法第四百九十六條第一項第二款判決理由與主文
    顯有矛盾之再審理由。
  4.原確定判決認定系爭裝璜工程再審被告已完工九成以上，惟未於理由項下敘明完
    工九成之依據何在，有無證物或鑑定報告足以支持該項完工率，再審被告亦未舉
    證以明，原判決即予率斷，有積極適用民事訴訟法第二百七十七條之錯誤。
  (二)再審原告於八十六年三月十九日約定完工日，驗收系爭裝璜工程時即發現諸多瑕
    疵，並於八十六年四月十六日去函再審被告，請求於相當期限內修補之，因再審
    被告不於該項期間內修補瑕疵，再審原告乃於八十六年四月三十日解除合約，符
    合民法第四百九十二條、第四百九十三條之規定。原判決以再審被告提出八十六
    年三月間之錄音帶譯文，認定再審原告於八十六年四月間之催告、解約及請求之
    違約金均依法不生效力，惟未於理由內表明依何法律規定致再審原告喪失前揭契
    約解除權，且前揭之錄音帶譯文，再審原告自始否認其證明力，亦未於八十八年
    九月二日準備程序筆錄為任何自認，不得作為認事用法之依據，原確定判決以之
    為再審原告契約解除權喪失之論據，顯有積極適用民法第四百九十二條、第四百
    九十三條、第四百九十四條之錯誤。
  (三)桃園縣室內設計裝飾商業同業公會之鑑定報告，除於原確定判決法院囑託之五十
    三項裝璜工程加以勘驗外，尚於說明二、三中分表明鑑定意見，認為系爭裝璜工
    程另有七項瑕疵項目，其修補費用總計新台幣二十六萬九千元，且業主尚有六項
    未施工及數量不足之工程，應扣工程款新台幣二十五萬三千八百元，為足以影響
    判決之重要證物。原確定判決就上開鑑定意見，未於判決理由中敘明相關之調查
    證據程序，即未予採納，顯違背七十九年台上字第五四○號判例意旨：「法院固
    得就鑑定人依其特別知識觀察事實，加以判斷而陳述之鑑定意見，依自由心證判
    斷事實之真偽。然就鑑定人之鑑定意見可採與否，則應踐行調查證據之程序而後
    定其取捨。」，而有民事訴訟法第四百九十六條第一項第一款之適用法規顯有錯
    誤之再審事由，亦構成民事訴訟法第四百九十七條重要證物漏未斟酌之再審事由
    。
  (四)系爭工程計有五十四項裝璜工程應予審究，依桃園縣室內設計裝飾商業同業公會
    之鑑定，第一至第五十三項瑕疵修補費用為一百零三萬四千五百元，現場勘驗仍
    需修補部分有七項，計二十六萬九千元，加上原承攬估價單內六項工程未施工及
    數量不足部分，應作追加工程，為二十五萬三千八百元，故再審被告應給付之瑕
    疵修補費用及未完全給付費用，共一百五十五萬七千三百元，又系爭工程之施工
    日數為一百個工作天，自簽約日之翌日起算至再審原告解除契約日止，已超過約
    定之天數四十三天，依合約第七條，再審被告應給付違約金一十九萬五千零三十
    元，再加上再審原告已給付之工程款三百零三萬元，總計為四百七十八萬二千三
    百三十元，實已超過再審被告所請求給付之工程款一百五十萬五千五百七十元，
    足證再審被告向再審原告請求給付工程餘款，並無理由。
  (五)本件因承攬人即再審被告具修補能力，惟有承攬人依債務本旨給付無瑕疵之工作
    物，始得謂完成工作，是本件工程至少有五十三項未完工，自未達九成之完工率
    ，應僅完工約六成左右。且再審原告因於八十六年三月十九日驗收系爭工程時，
    發現諸多瑕疵，故於同年四月十六日去函請求再審被告修補之，因再審被告不於
    該期限內修補，再審原告已於八十六年四月三十日合法解除工程合約。
三、證據：提出台灣桃園地方法院八十六年度訴字第七○四號民事判決、台灣高等法
    院八十八年度上字第二五五號民事判決、裝璜工程明細表、勘驗筆錄、鑑定報告
    書、對照說明表、監察院調查報告為證。並聲請詢問證人黃清德、張忠昇、王新
    輝。
乙、再審被告方面：
一、聲明：再審之訴駁回。
二、陳述：
  (一)按「民事訴訟法第四百九十六條第一項第一款所謂適用法規顯有錯誤者，係指確
    定判決所適用之法規顯然不合於法律規定，或與司法院現尚有效及大法官會議之
    解釋，或本院尚有效之判例顯然違反者而言，並不包括消極不適用法規之情形在
    內。」、「．．．惟確定判決消極不適用法規，對於裁判顯然無影響者，不得據
    為再審理由。」，又「所謂適用法規顯有錯誤者，不包括漏未斟酌證據及認定事
    實錯誤之情形在內。」，最高法院六十年台再字第一七○號判例、釋字第一七七
    號解釋及最高法院六十三年台上字第八八○號均明白揭示。
  1.查就再審原告主張之「主臥室與起居間隔牆位置」乙項及勘驗項目「兩個玄關鞋
    櫃把手」未予審酌或漏未於理由說明未予審酌之意見，因再審原告所主張上開二
    項目，乃原確定判決法院本於職權就訴訟資料所為案件事實之認定暨證據之取捨
    ，為原法院依法為自由心證之結果，依前揭判例要旨，不得據為提起再審之訴之
    理由。
  2.關於完工九成之算法，再審被告於前第二審訴訟程序八十八年四月二十日上證(二)
    內已舉證提出，故並無再審原告所謂民事訴訟法第二百七十七條之適用法規顯有
    錯誤之再審理由。
  3.本件工程究竟未完工五十三項或四十六項，而究為「未完工」或「已完工但有瑕
    疵」，乃原確定判決法院按歷審鑑定人之勘驗報告，依職權所為事實之認定，無
    適用法規違誤之餘地。
  4.再審被告本欲進場修補再審原告所稱之瑕疵，惟遭再審原告一再拒絕，致無法修
    補，有再審被告提出之錄音帶及譯文為證，前揭錄音帶亦經原審法院提示於再審
    原告，其迄未否認，依民事訴訟法第二百八十條規定應視同自認。故再審原告以
    再審被告逾催告期限拒絕修補瑕疵為由解除契約，自無理由。原確定判決依卷內
    證據資料所為事實認定，並無違誤，再審原告主張原確定判決未於理由內表明依
    何法律規定致再審原告喪失契約解除權，自非可採。且縱未表明，因不影響判決
    結果，更非消極不適用法規，而係原審法院認定事實之權限，不足為再審理由。
  5.原確定判決法院於八十八年十月十一日勘驗現場時，係諭知鑑定人就系爭五十三
    項之材料費及工資為鑑定，惟鑑定人擅就上揭五十三項以外之事項為鑑定，非就
    受鑑定事項所為之結論，自無可採。且鑑定意見三中多項指述，乃因再審原告不
    當使用或折舊，或非屬契約範圍之項目，並非再審被告之施工瑕疵，原確定判決
    法院就系爭五十三項裝璜工程外之鑑定意見，並無踐行調查證據之必要。且因民
    事訴訟採當事人進行主義，對於當事人所聲明之證據，自得依職權認定是否應予
    調查，無再審原告所指違背現存判例及構成民事訴訟法第四百九十七條之再審理
    由。況再審原告對前揭法院踐行之程序從未爭執，現始爭執為再審理由，自難置
    憑。
  (二)再審原告主張原確定判決理由與主文矛盾有二，惟因：
  1.「更衣間維修出風口」乙項勘驗項目於判決理由中，先予認定未完工，復又認定
    為已完工但有瑕疵。惟依最高法院八十年台再字第一三○號判例所示：「．．．
    判決理由與主文顯有矛盾，係指判決依當事人主張之事實，認定其請求或對造抗
    辯為有理由或無理由，而於主文為相反之諭示，且其矛盾為顯然者而言。」，此
    部分並無該判例所指情形。
  2.原確定判決認定再審被告有三十三項瑕疵未修補，經鑑定其修補費用需二十五萬
    一千元，然依鑑定書中所載，該三十三項瑕疵部分修補費用應為二十五萬零五百
    元，故有民事訴訟法第四百九十六條第一項第二款判決理由與主文顯有矛盾之再
    審理由。惟此部情形乃判決理由之矛盾，並非前揭判例所示，依當事人主張之事
    實而於主文為與其認定有理由或無理由相反之諭示，自無構成民事訴訟法第四百
    九十六條第一項第二款之「判決理由與主文顯有矛盾」之再審理由。
  (三)就工程已完工九成部分，依原確定判決法認定未完工事項之總計金額僅占全部工
    程總價之百分之八點九，已完成系爭工程百分之九十，再審被告自得請求該完工
    部分之報酬，該部分縱有瑕疵，僅為是否得予修補之問題，況再審被告本欲進場
    修補，惟因再審原告拒絕而作罷，再審被告並於八十八年四月二十日之補充上訴
    理由狀中，提出系爭工程款項比例表以實其說，非如再審原告所言，未就已完工
    九成部分，舉證以明，故原確定判決法院就兩造所提訴訟資料，依法為心證之結
    果，並無違誤，顯非再審理由甚明。
  (四)工程項目究為未完工或已完工僅具有瑕疵之認定部分，業經原確定判決法院現場
    履勘，並由兩造會同訴訟當事人到場，逐項陳述意見，並詳載於筆錄，依勘驗所
    得結果，認未完工之項目，已完工有瑕疵但可修補者，一一清晰列冊，復會同鑑
    定人第二次履勘現場，就瑕疵修補費用，亦詳載於筆錄，此經法院當庭提示閱覽
    ，復由兩造訴訟代理人多次閱卷，均未表示異議或要求更正，該筆錄依法採為證
    據，當無不合，再審原告所主張者，皆為原確定判決法院得依自由心證予以審酌
    之事實認定問題，自不得據為再審之理由。又民事訴訟法雖規定「理由項下應記
    載關於攻擊或防禦方法之意見及法律上之意見」，然確定判決之理由，雖未載明
    攻防方法或法律上之意見，並未影響判決主文之諭知，頂多為消極不適用法規，
    依大法官釋字第一七七號解釋，仍不得為再審之理由。
  (五)再審被告否認遲不修補上開瑕疵，惟因遭再審原告一再拒絕，致無法辦理，此經
    再審被告提出錄音帶及其譯文供證，由原確定判決法院提示予再審原告，再審原
    告迄未否認，依民事訴訟法第二百八十條規定應視同自認，原確定判決法院依上
    開證據為不利於再審原告之判斷，殊無違誤，再審原告主張原確定判決對此未表
    明依何法律致再審原告喪失契約解除權，並非實在，即使有之，亦無影響於判決
    之結果，更非消極不適用法規，而為原確定判決法院認定事實之權限，尤不得據
    為再審之理由。
      理      由
一、本件再審原告起訴主張：
  (一)本院八十八年度上字第二五五號民事確定判決。1.所勘驗筆錄僅載明五十三項
    裝潢工程，而再審原告於事實審中屢屢爭執系爭裝潢工程計十七項未完工、三十
    三項未按圖施工、三十四項有瑕疵須重作或修補，此攻防方法已記明於原確定判
    決事實欄內，顯係就「主臥室與起居間隔牆位置」乙項未予斟酌，有消極不適用
    民事訴訟法第二百二十二條及最高法院五十一年台上字第一０一號判例之錯誤。
    2.勘驗項目中「二個玄關鞋櫃把手」（即勘驗結果第七項），漏未於理由中說明
    未予採酌之意見，核屬消極不適用民事訴訟法第二百二十六條規定之顯然錯誤。
    3.原確定判決以系爭裝潢工程未完工部分十三項、有瑕疵尚未修補三十三項，認
    定再審被告已完工九成以上，惟理由項下未見明完工九成之依據，再審被告復
    未舉證證明完工九成之算法，原確定判決逕予率斷，有積極適用民事訴訟法第二
    百七十七條規定之錯誤。又承攬契約採履行說，承攬人應依債務本旨給付無瑕疵
    之工作物，始謂完成工作，此民法第四百九十二條所以明定：「承攬人完成工作
    物，應使其具備約定之品質及無減少或滅失價值或不適於通常或約定使用之瑕疵
    」，原確定判決認定再審被告至少完工九成以上，其適用法規，顯有錯誤。4.定
    作人依民法第四百九十四條規定所取得之解除權，不因承攬人擬予修補遭定作人
    拒絕即告喪失，因再審原告於八十六年三月十九日約定完工日，驗收系爭工程時
    發現諸多瑕疵，並於八十六年四月十六日函再審被告請求於相當期限內修補，再
    審原告即於八十六年四月三十日去函解除契約，符合民法第四百九十二條、第四
    百九十三條之規定，原確定判決徒以再審被告片面提出之八十六年三月間錄音帶
    譯文，即認定再審原告於八十六年四月間之催告、解約及依該合約第七條約定應
    給付違約金均屬不法，又未於判決理由中表明適用何法律規定，致再審原告喪失
    前揭契約解除權，乃消極不適用法規，顯然影響於裁判結果，自屬民事訴訟法第
    四百九十六條第一項規定之適用法規顯有錯誤（大法官會議釋字第一七七號解釋
    ）。又該錄音帶譯文，再審原告自始否認其證明力，並未於八十八年九月二日準
    備程序筆錄中為任何自認？不得作為認事用法之依據，確定判決以之作為再審原
    告解約權喪失依據，適用法規顯有錯誤。5.按法院固得就鑑定人依其特別知識、
    觀察事實，加以判斷而陳述之鑑定意見，依自由心證判斷事實之真偽，然就鑑定
    人之鑑定意見可採與否，則應踐行調查證據之程序而定其取捨，最高法院七十九
    年台上字第五四０號著有判例，原確定判決就上開鑑定意見於判決理由中未見
    明相關之調查證據，即未予採納，即構成判決適用法規（現存判例）顯有錯誤。
    (二)1.原確定判決就勘驗項目中「更衣間維修出風口」乙項（勘驗結果第四十五項
    ），於判決理由中，先予認定為未完工部分，復又認為已完工但有瑕疵部分，因
    該項目如何歸類，影響系爭工程之完工率及再審原告就有瑕疵項目可扣抵之修補
    費用，此具民事訴訟法第四百九十六條第一項第二款「判決理由與主文矛盾」之
    再審事由」。2.原確定判決既認定再審被告尚有三十三項瑕疵未修補，並送請前
    揭公會鑑定其修補費用，計費二十五萬一千元，認應自再審原告請求之工程款中
    扣除，惟依上開鑑定書以觀，前述瑕疵部分所需之修補費用為二十五萬零五百元
    ，足見原判決認定錯誤，影響於判決主文之諭知，亦具同前條、款之再審事由。
    (三)前揭鑑定報告除就前訴訟程序囑託之五十三項裝潢工程加以勘驗外，尚於說明
    二、三中分別表明鑑定意見，認系爭工程尚有七項瑕疵項目，其修補費用計二十
    六萬九千元，且再審被告尚有六項未施工及數量不足之工程，應扣工程款二十五
    萬三千八百元，顯係影響於判決之重要證物，原確定判決理由中未見明調查程
    序，亦未予斟酌，應構成民事訴訟法第四百九十七條規定之重要證物漏未審酌之
    再審理由。原確定判決有上述三大項之再審理由若成立，則再審被告應負之瑕疵
    修補費共一百五十五萬七千三百元，加上再審被告遲延經解除契約應付之違約金
    十九萬五千零三十元，又再審原告已付之工程款三百零三萬元，共計四百七十八
    萬二千三百三十元，顯逾再審原告所請求之一百五十五萬五百七十元，足見再審
    被告請求工程餘款顯無理由。
二、再審被告則以：(一)民事訴訟法第四百九十六條第一項第一款所謂適用法規顯有錯
    誤，並不包括消極不適用法規情形在內，又縱有消極不適用法規，對於裁判顯然
    無影響者，亦不得據為再審理由，另適用法規顯有錯誤，不包括漏未斟酌證據及
    認定事實錯誤之情形在內，現有效之判例、大法官解釋均著有明文。1.再審原告
    主張之「主臥室與起居間隔牆位置」乙項，乃原確定判決法院本於職權就訴訟資
    料所為案件事實之認定暨證據之取捨，非為再審理由。至於「兩個玄關鞋櫃手把
    」部分，原確定判決雖未於理由中說明未審酌之意見，惟並未因此影響判決主文
    之諭知，頂多為消極的不適用法規，不足為再審之理由。2.工程已完工九成部分
    ，再審被告已於八十八年四月二十日提出系爭工程款項比例表以實其說，原審以
    兩造所提訴訟資料，依法為心證之結果，並無違誤，亦非再審理由甚明。3.至於
    本件工程究竟未完工五十三項或四十六，金而究為「未完工」或「已完工但有瑕
    疵」，乃原確定判決法院按歷審鑑定人之勘驗報告，依職權所為事實之認定，無
    適用法規違誤之餘地。4.再審被告因遭再審原告拒絕，致無法修補，再審原告以
    再審被告逾催告期限拒絕修補瑕疵為由解除契約，自無理由，原判決認定並無違
    誤，縱原判決未表明依何法律規定致再審原告喪失契約解除權，惟因不影響判決
    結果，更非消極不適用法規，顯非再審理由。5.原確定判決法院於八十八年十月
    十一日勘驗時，鑑定人除依指示鑑定系爭五十三項之材料及工資外，擅就此外之
    事項為鑑定，此部分結論，即非可採，亦無踐行調查證據之必要，原確定判決未
    予說明，亦無民事訴訟法第四百九十七條之再審理由，況再審原告對原確定判決
    法院踐行之程序從未爭執。(二)再審原告主張原確定判決就1.「更衣間維修出風口
    」乙項勘驗項目於判決理由中，先予認定未完工，復又認定為已完工但有瑕疵。
    2.原審認定再審被告有三十三項瑕疵未修補，經鑑定其修補費用需二十五萬一千
    元，然依鑑定書中所載，該三十三項瑕疵部分修補費用應為二十五萬零五百元，
    前揭主張顯係就判決理由本身之矛盾而言，並非判決理由與主文顯有矛盾之再審
    事由。(三)原確定判決認定未完工部分總金額占全部工程總價之百分之八．九，已
    完成系爭工程百分之九十，再審被告自得請求該完工部分之報酬，至瑕疵修補部
    分因再審原告拒絕而作罷，且再審被告已舉證證明已完工九成部分，原確定判決
    依法為心證之結果，並無違誤。(四)原確定判決法院已勘驗未完工及已完工具瑕疵
    部分，會同兩造到場逐項陳述意見，詳載筆錄，將上開各項一一列冊，再會同鑑
    定人為第二次勘驗，就瑕疵修補費用，亦詳載於筆錄，兩造訴訟代理人多次閱卷
    ，均未異議或要求更正，上開採證，並無不合，原確定判決法院本此，經自由心
    證審酌之事實認定，自不得為再審之理由，確定判決理由雖未載明攻防方法或法
    律上意見，因未影響於主文，縱消極不適用法規，依釋字第一七七號解釋，仍不
    得為再審之理由。(五)再審被告已提出錄音帶及其譯文證明再審原告拒絕再審被告
    之修補，再審原告對此迄未否認，視同自認，原確定判決依此為不利再審原告之
    判斷，殊無違誤，再審原告主張原確定判決未表明依何法律逕認再審原告喪失契
    約解除權，並非實在，縱或有之，亦無影響於判決之結果，更非消極不適用法規
    等語，資為抗辯。
三、(一)按民事訴訟法第四百九十六條第一項第一款所謂適用法規顯有錯誤，係指確定
    判決就事實審法院所確定之事實，而為法律上判斷，有適用法規顯有錯誤之情形
    ，其內容固應包括消極的不適用法規及積極適用法規錯誤兩種情形在內，惟事實
    審法院認定事實錯誤，調查證據欠周或判決理由不備之問題，當事人雖得於判決
    確定前，據為提起上訴之理由，究與適用法規顯有錯誤之情形有間，不得據以提
    起再審之訴（最高法院八十年台再字第六四號判決參照）；又確定判決消極不適
    用法規，顯然影響於裁判者，自屬民事訴訟法第四百九十六條第一項第一款所定
    適用法規顯有錯誤之範圍，惟確定判決消極的不適用法規，對於裁判顯無影響者
    ，不得據為再審理由（大法官會議釋字第一七七號解釋）。經查：
    1.按法院為判決時，應斟酌全辯論意旨及調查證據之結果，依自由心證判斷事實
      之真偽。但別有規定者不在此限；又法院為判決時，應斟酌全辯論意旨及調查
      證據之結果，以判斷事實之真偽，不得摭拾筆錄中前後不一之片段記載，為認
      定事實之依據，分別為民事訴訟法第二百二十二條第一項及最高法院五十一年
      台上字第一０一號判例均有明文。本件再審原告雖主張原確定判決事實欄內已
      記載再審原告爭執之系爭工程瑕疵有五十四項之防禦方法，惟就斟驗筆錄以觀
      ，顯就「主臥室與起居間隔牆位置」乙項未予斟酌云云。因前訴訟程序於八十
      八年五月二十六日曾會同兩造至現場勘驗，該屋屬三層樓房，經斟驗計五十三
      項，其中並未包括上述項目，此有該勘驗筆錄可稽（見本院八十八年上字第二
      五五號卷第一０七頁至一一二頁），再審原告於勘驗時對此並未異議，惟嗣具
      狀均抗辯「三項未按圖施工」（同前卷第一五九頁、第二０四頁），則確定判
      決理由欄雖未再審原告此防禦方法，詳載全辯論意旨、調查證據結困，惟原
      確定判決理由欄第五項已載明：「兩造其餘攻擊防禦方法暨聲明所用之證據，
      核與本件判決之結果均不生影響，已無再予論述之必要，併此明」，足見前
      訴訟程序對再審原告抗辯「主臥室與起居間隔牆位置」乙節，已於勘驗中進行
      調查證據，並於言詞辯論中命兩造就此攻擊防禦方法為辯論，惟因此項調查證
      據及斟酌全辯論意旨，原確定判決經斟酌後認此項與本件判決結果不生影響，
      乃不予諭述，記載略有粗疏，惟既非未為上開調查、辯論、斟酌，即未違背民
      事訴訟法第二百二十二條第一項規定及違反最高法院五十一年台上字第一０一
      號判例之可言，自無消極不適用上開法條、判例之再審事由。
    2.次按民事訴訟法第二百二十六條第三項規定：「判決理由項下，應記載關於攻
      擊或防禦方法之意見及法律上之意見」，查再審原告雖主張原確定判決就勘驗
      項目之「二個玄關鞋櫃把手」（勘驗結果第七項）漏未於理由中說明未予審酌
      之意見云云。惟查前訴訟程序於上開勘驗中，再審原告係抗辯未安裝，再審被
      告公司總經理江明勳則主張再審原告自己拆掉（見同上卷第一０七頁背面、第
      一０八頁），此有前揭勘驗筆錄在卷佐證。又前訴訟程序亦於八十八年九月二
      十九日以院賓民信字第一二一一號函桃園縣室內設計裝飾商業同業公會，就上
      開勘驗筆錄所載五十三項工程為鑑定，此有該函附勘驗筆錄（同上卷第二０二
      頁至第二二六頁）附卷可攷。而該公會鑑定該（第七）項所需費用計四千元（
      同上卷第二四一頁），其於明細表中亦記載甚詳，有該公會所具單價分析表（
      同上卷第二五六頁）在卷佐證。另前訴訟程序復於判決理由項下加以斟酌謂：
      「其中一樓玄關擺飾面未安裝，玄關踢腳板未粉刷、衛浴間明鏡未裝、衛浴
      間洗手台未上防水固定劑、客廳踢腳板未粉刷等細部未完工」（同上卷第三五
      ０頁正面），原確定判決對於再審原告主張「二個玄關鞋櫃把手」乙節，雖未
      詳載於理由欄內，惟經勘驗程序中予以調查，並於事實欄內記載兩造此攻擊、
      防禦方法，且於理由欄內第五項說明：「兩造其餘攻擊、防禦方法暨聲明所用
      之證據，核與本件判決結果均不生影響，已無再予論述之必要，併此明」，
      足見原確定判決對於再審原告主張「二個玄關鞋櫃把手」乙節，經斟酌後，已
      列入應修補之瑕疵，而自再審被告請求額數中予以扣除，雖非一一詳劃，因無
      礙於本件判決結果，乃不予論述，即對於再審原告上開主張已載其防禦方法之
      意見及法律上意見，自無違反民事訴訟法第二百二十六條第三項規定，亦無消
      極不適用該規定之錯誤。況原確定判決既已斟酌，並於判決理由概括說明此部
      分修補費用計需二十五萬一千元．．．自應予以扣除），因既無礙於該確定判
      決認定之結果，依大法官釋字第一七七號解釋，再審原告上開主張縱因原確定
      判決未一一詳載論究，亦不得執此為再審之事由。
    3.按民事訴訟法第二百七十七條規定：「當事人主張有利於己之事實，就其事實
      有舉證之責任。但法律別有規定，或依其情形顯失公平者，不在此限。查再審
      原告主張系爭裝潢工程經原確定判決既認定十三項未完工。待修補瑕疵三十三
      項，竟於理由項下未明完工九成之依據，再審被告對此亦未盡其舉證之責，
      顯悖前揭法條舉證責任分配之規定云云。惟原確定判決理由欄四認定：「本件
      工程總價連同追加工程部分計四百五十三萬五千五百七十元，乃兩造所不爭執
      ，上訴人（再審被告）既已完工達九成以上」「上訴人（再審被告）主張系爭
      工程伊已全部完工及部分完工及部分項目不在契約範圍云云，要無可取。至其
      主張至少已完工達九成以上，則屬有據」（前訴訟程序第二審卷第三五０頁背
      面），再審原告主張該確定判決未明完工九成之依據，再審被告雖抗辯其於
      前訴訟程序中已提出系爭工程款比例表（同前卷第七九頁），已盡其舉證責任
      云云。因原確定判決對於系爭工程已完工達九成，僅有前揭述，並未說明上
      開工程款比例表堪予採信之理由，惟按再審前訴訟程序已依勘驗結果，對上開
      工程比例表調查之結果，認定事實未記明於判決理由，縱該比例表與事實有不
      符之處，亦僅屬原確定判決認定事實錯誤，尚非適用民事訴訟法第二百七十七
      條舉證責任分配法則有誤。又原確定判決理由項下未記載再審原告所謂「完工
      未達九成」之防禦方法，惟因已認定再審被告提出該比例表已盡其舉證責任，
      縱未記載該比例表何以可採，僅屬民事訴訟法第四百六十九條第一項第六款之
      判決理由不備，再審原告執此為再審事由，主張原確定判決有違背民事訴訟法
      第二百七十七條舉證責任分配法則之規定，積極適用該規定錯誤，非有理由。
      又再審原告主張本件工程至少有四十六項未完工，原確定判決認定再審被告至
      少完工九成，其適用民法第四百九十二條顯有錯誤云云。惟查原確定判決既斟
      酌上開比例表內容所載，縱認定該比例表與事實相符而採信之，有認定事實錯
      誤之情形，此與民事訴訟法第二百七十七條舉證責任分配之規定無關，而民法
      第四百九十二條係規定承攬人完成工作物，應使其具備約定之品質及無減少或
      滅失價值，或不適於通常或約定使用之瑕疵，原確定判決依上開比例表內容所
      示，認定為真實，或有錯誤或不實，惟其並未認定系爭工程均已完成，或已具
      備約定之品質，及無減少或滅失之價值，或不適於通常或約定使用之瑕疵等情
      ，自無積極適用民法第四百九十二條錯誤之問題，殊無據此為再審事由之理。
    4.按承攬人完成工作，應使其具備約定之品質及無減少或滅失價值，或不適於通
      常或約定使用之瑕疵，又工作物有瑕疵者，定作人得定相當期限，請求承攬人
      修補之，承攬不於前項期限內修補，定作人得自行修補，並得向承攬人請支償
      還修補之必要費用，如修補所修費用過鉅者，前項規定，不適用之；承攬人不
      於前條第一項所定期限內修補瑕疵，或依前條第三項之規定，拒絕修補或其瑕
      疵不能修補者，定作人得解除契約或請求減少報酬。但瑕疵非重要，或所承攬
      工作物為建築物或其他土地上之工作物者，定作人不得解除契約，分別為民法
      第四百九十二條、第四百九十三條、第四百九十四條所明文規定。查再審原告
      主張其於約定之完工日驗收上開工程，發現有諸多瑕疵，乃函請限期內修補，
      因再審被告未於期限內修補，遂進一步去函解約，上開解約權不因再審被告擬
      修補瑕疵為再審原告所拒而喪失，原確定判決徒以再審被告所提錄音帶譯文，
      遽認再審原告上開催告、解約，依約請求違約金均不生效力，屬民事訴訟法第
      四百九十六條第一項第一款之適用法規顯有錯誤。惟原確定判決於理由欄三項
      下說明：「至被上訴人（再審原告）辯稱：系爭工程發現瑕疵，經催告上訴人
      （再審被告）修補，詎上訴人置之不理，伊乃以存證信函通知上訴人解約乙節
      ，非但為上訴人所否認，且查上訴人主張伊欲進場修補，此有上訴人提出之錄
      音帶暨譯文各一件附卷可稽，並經本院提示被上訴人，被上訴人亦迄未否認，
      據此．．．被上訴人．．．主張．．．可供抵銷，即非正當」等情，因原確定
      判決斟酌上開為再審原告所不否認之錄音帶譯文，認「再審原告於八十六年四
      月間之催告、解約及依合約第七條約定應給付之違約金，均依法不生效力」，
      雖未詳載再審原告不得解除本件契約之法律依據。惟民法第四百九十四條係規
      定－作人有解除權之情形為承攬人不於定作人所定相當期限內修補瑕疵，承攬
      人因修補需費過鉅而拒絕修補、瑕疵不能修補等情，本件承攬人之再審被告於
      再審原告所定期限內為修補前揭瑕疵，惟為再審原告所拒，此不符上述再審原
      告有解除權之情形，況原確定判決認再審被告已完工九成，當屬瑕疵非重要，
      亦屬同條但書定作人即再審原告不得解除契約之情形，原確定判決顯已適用民
      法第四百九十四條規定而論斷再審原告不得解除本件承攬契約。且依原確定判
      決所認定之事實以觀，再審原告已不得解除系爭承攬契約，原確定判決縱未引
      民法第四百九十四條規定，據為駁回再審原告解除契約之抗辯，似消極不適用
      該規定，惟再審原告不得解除契約之事實已極明確，依大法官會議釋字第一七
      七號解釋，原確定判決消極不適用法規，對於本件裁判顯無影響，再審原告自
      不得據為再審理由。至再審原告復主張前揭錄音帶譯文，其自始否認其證明力
      ，原確定判決據此為再審原告喪失契約解除權之依據，適用法令顯有錯誤云云
      。惟查前訴訟程序第二審於八十八年九月二日準備程序中，已提示第一審卷(二)
      第四三、四五頁錄音帶譯文予再審原告，再審原告表示再具狀說明（見同上卷
      第一八九頁正面），嗣雖具辯論意旨續(一)狀（同上卷第二０三頁至第二０五頁
      ）、辯論意旨續(二)狀（同上卷第二九一頁至第二九四頁）予以說明，惟對於上
      開譯文真偽均未表示任何意見，應屬不爭執，原確定判決經此調查證據之程序
      ，斟酌兩造全辯論意旨，依自由心證判斷該錄音帶譯文內容為真實，據以認定
      再審原告喪失解除權，自無消極不適用民法第四百九十二條、第四百九十三條
      、第四百九十四條之情形，縱未載明引用上開法條，亦因與本件判決結果不生
      影響，仍不構成前述再審事由。
    5.按法院固得就鑑定人依其特別知識觀察事實，加以判斷而陳述之意見，依自由
      心證判斷事實之真偽，然就鑑定人之鑑定意見可採與否，則應踐行調查證據之
      程序而定其取捨，為最高法院七十九年台上字第五四０號判例著有明文。查再
      審原告雖主張前揭鑑定報告說明二、三項分別表明鑑定意見，各自修補費用分
      別為二十六萬九千元、二十五萬三千八百元，原確定判決對此，未於理由中
      明相關調查證據程序，逕不予採納，乃違背前揭判例云云。惟前訴訟程序第二
      審法院就上開鑑定報告於八十九年一月二十七日準備程序中已提示該鑑定報告
      及分析表命兩造辯論，再審原告表示陳述意見如當日庭呈準備書(二)狀所載，再
      審被告則稱鑑定項目已超出契約範圍（同上卷第二九七頁），則前訴訟程序第
      二審已踐行調查證據之程序，至該鑑定報告說明第二、三項部分，因原確定判
      決書理由欄五項下已載明：「兩造其餘攻擊防禦方法暨聲明所用之證據，核與
      本件判決結果，不生影響，已無再予論述之必要，併此明」，足見前訴訟程
      序第二審法院就再審原告所指部分，已本於全辯論意旨及調查證據之結果，依
      自由心證判斷上開說明二、三事實之真偽，認其非該院所求證項目，並定其取
      捨，且於堙由欄五項下概括說明之，縱未二詳論究，亦屬民事訴訟法第四百
      六十九條第六款所謂判決不備理由，尚不構成適用法規顯有錯誤之再審理由。
四、又按民事訴訟法第四百九十六條第一項第二款所謂判決理由與主文顯有矛盾，係
    指判決依據當事人主張之事實，認定其請求或對造抗辯為有理由或無理由，於主
    文為相反意思之諭示，且須判決理由與主文相抵觸甚為顯然者，始足當之（參照
    最高法院八十年台再字第一三０號判例）。經查：
  (一)再審原告主張原確定判決就勘驗項目「更衣間維修出風口」乙項，於判決理由中
    先認定為未完工部分，復又認定為已完工但有瑕疵部分，因此部分之認定，影響
    於再審被告對於系爭工程之完工率及如何扣抵修補費用，上開認定之矛盾，已構
    成民事訴訟法第四百九十六條第一項第二款之再審事由云云。惟查原確定判決載
    ：「．．．三樓則尚有：．．．更衣間維修出風口未安裝等細部未完工，共十三
    項未完工」；又謂「更衣間維修出風口等三十三項則屬已完工但有瑕疵部分」（
    見同上卷第三五０頁正面），此項目認定未完工或已完工有瑕疵，實有勢難兩全
    之性質，無論法律上或論理上，均不能同時併存，惟此屬民事訴訟法第四百九十
    六條第六款所謂判決理由矛盾，尚非判決理由與主文顯然有矛盾之情形。
  (二)再審原告雖主張原確定判決既認定再審被告尚有三十三項瑕疵尚未修補，經鑑定
    計需費二十五萬一千元應自再審被告請求之工程款中扣除，而依該鑑定書觀之，
    上述三十三項瑕疵修補費用為二十五萬零五百元，足見認定錯誤，影響及於判決
    主文之諭知，屬判決主文與理由顯有矛盾云云。惟前訴訟程序就兩造勘驗所指共
    五十三項工程缺失予以鑑定，結果：「．．．（略）四、依業主提供原承攬估價
    單內尚有數項未完工及數量不足部分，應可做退減工程，前列共六項所應扣工程
    款總計二十五萬三千八百元（同上卷第二四六頁正面），因由該第二審前函上開
    鑑定單位補送單價分析表，該分析表第四項合計金額應為五、五００元，該單位
    誤載為八、五００元（同上卷第二五四頁），兩造對此均不爭執（同上卷第二九
    七頁），則二十五萬三千八百元減去三千元，應為二十五萬零八百元，原確定判
    決載：「計需修補費用二十五萬一千元」云云（同上卷第三五一頁），乃記算錯
    誤或認定事實有誤，因原確定判決依據再審原告此部分抗辯為有理由，而於再審
    被告為請求時予以扣除，即於主文為相同之諭示，並無相反或互不相容之情形，
    即非判決理由與主文矛盾，再審原告執此為再審理由，亦非有理由。
五、末按民事訴訟法第四百九十七條所謂就足影響於判決之重要證物漏未斟酌，係指
    足以影響判決基礎之重要證物，雖在前訴訟程序已提出，然未經確定判決加以斟
    酌而言。經查：再審原告固主張前揭鑑定報告說明二、三項分別表明鑑定意見，
    認系爭工程有瑕疵部分七項修補需費二十六萬九千元，業主尚有六項未完工及數
    量不足工程，應扣款二十五萬三千八百元，此足影響於判決之重要證物，未經審
    酌，原確定判決即有民事訴訟法第四百九十七條之再審事由云云。惟前訴訟程序
    曾致函上開鑑定單位就坐落桃園縣大溪鎮○○路五八巷六號房屋室內裝潢尚未完
    工及有瑕疵部分（詳如附件即勘驗筆錄影本乙件所示共五十三項）之修補費用若
    干？而該鑑定單位為三部分之鑑定：「一前列共五十三項所需費用總計一百零三
    萬四千五百元，二本工程依鑑定單位於現場勘驗結果，仍須處理部分項目共七項
    所需費用總計二十六萬九千元，依業主提供原承攬估價單內尚有數項未施工及數
    量不足部分應可做退減工程共六項所應扣工程款總計二十五萬三千八百元」（同
    上卷第二四四頁至第二四六頁），再審原告於前訴訟程序中已具辯論意旨續(二)狀
    （同上卷第二九二頁、第二九三頁）抗辯上述二、三項金額均應自再審被告請求
    之工程款中扣除，再審被告則具準備書(二)狀（同上卷第三０一頁）主張上開鑑定
    單位違背  鈞院之函示，不但就上開五十三項以外之事項為鑑定，並一意孤行，
    擅就工程管理及利潤項目為鑑定。原確定判決對於上開鑑定報告，祇採酌前揭第
    三項部分計價二十五萬三千八百元（嗣以二十五萬一千元）予以自再審被告請求
    工程款部分予以扣除，足見原確定判決已斟酌該鑑定報告，至對於該鑑定報告第
    二項部分，原確定判決雖未一一詳何者可採，何者不可採之理由，惟亦於理由
    欄五項下概括說明：「兩造其餘攻擊防禦方法暨聲明所用之證據，核與本件判決
    結果不生影響，已無再予論述之必要，併此明」，益見上開鑑定報告內容尚非
    未經斟酌，乃原確定判決認不予採酌部分因無礙於本判決結果致未予詳而已，
    此即非民事訴訟法第四百九十七條所謂重要證物漏未審酌。
六、綜上所述，本件再審原告主張原確定判決有民事訴訟法第四百九十六條第一項第
    一款適用法規顯有錯誤、第二款判決理由與主文顯有矛盾、同法第四百九十七條
    足影響於判決之重要證物漏未審酌之再審事由云云，自非實在，為無可取。從而
    其執此提起本件再審三訴為無理由，應予駁回。
七、兩造其餘攻擊防禦方法及其他未經援用之證據，因屬再審事由以外之實體事實，
    本件既不具再審之形式要件，毋庸進一步審酌，且經核與本件判決結果無任何影
    響，爰不一一論究，併此明。
八、據上論結，本件再審之訴為無理由，依民事訴訟法第七十八條，判決如主文。
中      華      民      國    九十      年      四      月    二十四    日
                                臺灣高等法院民事第十七庭
                                    判長法  官  鄭  雅  萍
                                        法  官  吳  謀  焰
                                        法  官  許  文  章
右正本係照原本作成。
不得上訴。
中      華      民      國    九十      年      五      月      四      日
                                        書記官  陳  明  俐


司法院資訊處製作；財團法人民間司法改革基金會備份。
